臺灣板橋地方法院民事判決　　　　　　　95年度訴字第1625號
原　　　告　乙○○
　　　　　　寅○○○
共　　　同
訴訟代理人　王年柿律師
被　　　告　宇○○○
　　　　　　　　　　　　樓
　　　　　　宙○○○
　　　　　　丁○○
　　　　　　癸○○
　　　　　　卯○○
　　　　　　辰○○
　　　　　　辛○○
　　　　　　亥○○
　　　　　　庚○○
　　　　　　己○○
　　　　　　天○○
　　　　　　地○○
兼 上 二人
法定代理人　巳○○
兼上十三人
共　　　同
訴訟代理人　丑○○
被　　　告　黃○○
訴訟代理人　玄○○
複　代理人　丑○○
被　　　告　戊○○
　　　　　　子○○
　　　　　　丙○○
　　　　　　甲○○
上四人共同
訴訟代理人　壬○○
被　　　告　申○○
　　　　　　　　　　　　樓
上　一　人
訴訟代理人　午○○
被　　　告　未○○
　　　　　　酉○○
　　　　　　戌○○
上列當事人間分割共有物事件，本院於96年3 月22日言詞辯論終
結，判決如下：
    主  文
被告申○○、未○○、戌○○、酉○○應就其被繼承人張劉月娥
所有坐落臺北縣板橋市○○段第三四０地號土地，面積二四五四
點七八平方公尺應有部分四十分之一，辦理繼承登記。
兩造共有坐落臺北縣板橋市○○段第三四０地號土地，面積二四
五四點七八平方公尺，准予原物分割；其分割方法如附圖所示，
即其中如附圖編號所示面積一七二九點六九平方公尺部分分歸
被告宇○○○、宙○○○、丁○○、癸○○、卯○○、丑○○、
辛○○、黃○○、巳○○、亥○○、天○○、地○○、庚○○、
己○○、辰○○共同取得，應有部分如附表二所示；如附圖編號
所示面積六八點七三平方公尺部分歸被告戊○○取得；如附圖
編號所示面積四０點五０平方公尺部分分歸被告子○○取得；
如附圖編號所示面積六一點三七平方公尺部分分歸被告申○○
取得；如附圖編號所示面積六一點三七平方公尺部分分歸被告
未○○取得；如附圖編號所示面積六一點三七平方公尺部分分
歸被告申○○、未○○、戌○○、酉○○公同共有取得；如附圖
編號所示面積六一點三七平方公尺部分分歸被告戌○○取得；
如附圖編號所示面積六一點三七平方公尺部分分歸被告酉○○
取得；如附圖編號所示面積一七二點四六平方公尺部分分歸被
告丙○○、甲○○，按被告丙○○應有部分二分之一、被告甲○○應有部分二分之一比例保持共有；如附圖編號所示面積一三
六點五五平方公尺部分分歸原告乙○○、寅○○○，按原告乙○○應有部分一萬分之六三一五、原告寅○○○應有部分一萬分之
三六八五比例保持共有。
訴訟費用由被告宇○○○負擔八分之一，被告宙○○○負擔十二
分之一，被告丁○○負擔二十分之一，被告癸○○負擔二十分之
一，被告卯○○負擔四十八分之一，被告丑○○負擔九六分之三
，被告黃○○負擔四十八分之一，被告巳○○負擔八十分之一，
被告亥○○負擔八十分之一，被告天○○負擔八十分之一，被告
地○○負擔八十分之一，被告辛○○負擔一八二八八０分之九三
五三，被告庚○○負擔九一四四分之六三五，被告己○○負擔九
一四四分之六三五，被告辰○○負擔十二分之一，被告戊○○負
擔二千分之五十六，被告子○○負擔二千分之三十三，被告申○○負擔三十二分之一，被告未○○負擔三十二分之一，被告戌○○負擔三十二分之一，被告酉○○負擔三十二分之一，被告丙○○負擔六八五八００分之二四０九一，被告甲○○負擔六八五八
００分之二四０九一，餘由原告負擔。
    事實及理由
一、程序方面：本件被告宇○○○、宙○○○、丁○○、癸○○
    、卯○○、辰○○、辛○○、庚○○、己○○、巳○○、亥
    ○○、天○○、曹肱齊、黃○○、丑○○、未○○、酉○○
    ，未於最後言詞辯論期日到場，核無民事訴訟法第386 條各
    款所列情形，爰依原告之聲請，由其一造辯論而為判決。
二、原告主張：(一)兩造共有坐落臺北縣板橋市○○段第340 地號
    建地一筆，面積為2454.78 平方公尺（下稱系爭土地），應
    有部分詳如附表一所示。其中原共有人張劉月娥於民國79年
    8 月2 日死亡，其共有系爭土地之遺產，依法應由其繼承人
    即被告申○○、未○○、戌○○、酉○○4 人繼承為公同共
    有。張劉月娥已死亡多年，其繼承人迄未辦理繼承登記。爰
    依法請求判命被告申○○、未○○、戌○○、酉○○4 人辦
    理繼承登記，聲明如主文第1 項所示。(二)兩造共有系爭土地
    已多年，共有人早年雖依應有部分占用特定位置為使用收益
    ，但未訂立分管契約，其間雖曾多次為分割之協議，惟因意
    見分歧無法達成分割協議。系爭土地依法無不能分割之情形
    ，亦無不為分割之約定，爰依民法第823 、824 條規定，訴
    請法院裁判分割。爰聲明如主文第2 項所示。(三)聲明請求：
    如主文第1 、2 項所示。
三、被告宇○○○、宙○○○、丁○○、癸○○、卯○○、丑○○、辛○○、黃○○、巳○○、亥○○、天○○、地○○、
    庚○○、己○○、辰○○、申○○雖未於最後言詞辯論期日
    到場，惟據其以前到場陳述及所提書狀略以：同意原告所提
    分割方案。
四、被告未○○雖未於言詞辯論期日到場陳述，惟據其所提書狀
    陳述略以：依原告所提分割方案中被告未○○所分得部分（
    即附圖編號所示部分）毗鄰他人所有之同段第376 地號土
    地，故不同意原告之分割方案等語。
五、被告戌○○則以：原告主張之分割方案係以被告戌○○、酉
    ○○、申○○、未○○原所出租他人部分之土地，分割歸被
    告戌○○、酉○○、申○○、未○○所有，惟伊購買系爭土
    地之初即本為兩造分別共有狀態，伊不同意分割等語，資為
    抗辯。並聲明請求：駁回原告之訴。
六、兩造不爭執事項：
  (一)系爭土地面積為2454.78 平方公尺，兩造之應有部分各如附
    表一所示，並有土地登記謄本在卷可證。
  (二)登記之原共有人張劉月娥已於79年8 月2 日死亡，被告未○○、申○○、戌○○、酉○○為其繼承人，迄未就被繼承人
    張劉月娥系爭土地所有權應有部分40分之1 ，辦理繼承登記
    。並有土地登記謄本、張劉月娥除戶謄本、繼承系統表、繼
    承人之戶籍謄本附卷足稽。
  (三)被告宇○○○、宙○○○、丁○○、癸○○、卯○○、丑○○、辛○○、黃○○、巳○○、亥○○、天○○、地○○、
    庚○○、己○○、辰○○等15人，同意就其分得部分，按附
    表二所示應有部分比例保持共有。
  (四)被告丙○○、甲○○2 人，同意就其分得部分各按應有部分
    二分之一比例保持分別共有。
七、兩造爭執事項要點：
  (一)原告請求被告申○○、未○○、戌○○、酉○○4 人就被繼
    承人張劉月娥系爭土地應有部分40分之1 辦理繼承登記，有
    無理由？
  (二)系爭土地應如何分割始為適當？
八、按分割共有物，性質上為處分行為，依民法第759 條規定，
    共有不動產之共有人中有人死亡時，於其繼承人未為繼承登
    記以前，固不得分割共有物（最高法院69年台上字第1012號
    判例要旨參照）。但為求訴訟經濟起見，可許原告就請求繼
    承登記及分割共有物之訴合併提起，即以一訴請求該死亡之
    共有人之繼承人辦理繼承登記，並請求該繼承人於辦理繼承
    登記後，與原告及其餘共有人分割共有之不動產（最高法院
    91年度台上字第832 號裁判意旨供參）。查本件原告主張系
    爭土地本為兩造及已死亡之張劉月娥所共有，應有部分各如
    附表一。惟張劉月娥已於79年8 月2 日死亡，被告未○○、
    申○○、戌○○、酉○○為其繼承人，迄未就被繼承人張劉
    月娥系爭土地應有部分40分之1 辦理繼承登記之事實，為被
    告未○○、申○○、戌○○、酉○○不爭執，並有原告所提
    土地登記謄本、地籍圖謄本、繼承系統表、戶籍登記除戶謄
    本（見本院95年度板調字第152 號卷第9 至11頁、16至23頁
    ）為證，堪信為真實。揆諸上開說明，原告請求被告未○○
    、申○○、戌○○、酉○○就系爭土地中被繼承人張劉月娥
    之應有部分40分之1 辦理繼承登記，洵屬正當。
九、按「共有物之分割，依共有人協議之方法行之。分割之方法
    ，不能協議決定者，法院得因任何共有人之聲請，命為左列
    之分配：一、以原物分配於各共有人。二、變賣共有物，以
    價金分配於各共有人。以原物為分配時，如共有人中，有不
    能按其應有部分受分配者，得以金錢補償之。」，民法第82
    4 條第1 項、第2 項、第3 項分別定有明文。又法院分割共
    有物，雖不受當事人聲明之拘束，惟應依共有物之性質、經
    濟效用及全體共有人之利益為適當之分割。本件原告主張請
    求按如附圖所示分割方法予以分割，被告宇○○○、宙○○○、丁○○、癸○○、卯○○、丑○○、辛○○、黃○○、
    巳○○、亥○○、天○○、地○○、庚○○、己○○、辰○○、戊○○、子○○、申○○、丙○○、甲○○、申○○等
    21人亦表示同意原告之分割方案。被告未○○、酉○○則以
    上詞抗辯，經查：
  (一)系爭土地並無土地法第31條最小面積單位之限制，亦無禁止
    再分割之限制，此有臺北縣板橋地政事務所95年8月21 日北
    縣板地測字第0950012751號函、臺北縣政府95年9月18 日北
    府工建字第0950656622號函在卷可查，故尚無依法不得分割
    之情形。共有人間亦無不分割之協議，且共有人就系爭土地
    之分割事宜，業經95年度板調字第152 號調解不成立，共有
    人間無協議決定分割方法，原告起訴請求裁判分割，於法尚
    無不合。
  (二)系爭土地面積2454.78 平方公尺，屬現行樹林都市計劃案內
    之第一種住宅區，如欲使其分割後土地可單獨建築使用，依
    台北縣畸零地使用規則之規定，其分割後各筆土地其使用分
    區或使用地別為甲、乙種建築用地及住宅區○○○路寬7 公
    尺以下，其最小寬度為3 公尺，最小深度為12公尺，此有臺
    北縣政府上開函文可憑（見本院卷第101 、102 頁），則最
    小建築基地面積應為36平方公尺。兩造中應有部分比例最小
    之共有人即被告子○○，其應有部分比例所占面積應為40.5
    平方公尺，已超過上開最小建築基地面積，足以作原物分割
    。而系爭土地形狀尚屬方整，約略呈長方形狀，4 側中有2
    側面臨道路，分別為臺北縣板橋市○○街84巷45弄及同街
    110 巷，此2 道路路寬約略相當（均約7 公尺寬），現存於
    系爭土地上之地上物，大部分係以鐵皮棚架及圍牆所搭設之
    停車場，另上有2 棟舊式未辦保存登記之磚造平房，分別為
    被告丁○○、卯○○所有及占有；及訴外人張林錦松承租部
    分土地，其上搭建木製棚架供放置板模之用，此有現場照片
    30 張 、台北縣中和地政事務所複丈成果圖、本院96年3 月
    22日言詞辯論筆錄，及經本院現場勘驗，製有勘驗筆錄附卷
    足憑（見本院卷第52至58、93、107 至109 頁）。
  (三)系爭土地共有人計25人，原告所提之如附圖所示分割方案，
    為大多數之被告方面共有人即被告宇○○○、宙○○○、丁○○、癸○○、卯○○、丑○○、辛○○、黃○○、巳○○
    、亥○○、天○○、地○○、庚○○、己○○、辰○○、戊○○、子○○、申○○、丙○○、甲○○、申○○等21人所
    同意。且其中：
    1.被告宇○○○、宙○○○、丁○○、癸○○、卯○○、丑
      ○○、辛○○、黃○○、巳○○、亥○○、天○○、地○○、庚○○、己○○、辰○○等15人同意分得如附圖編號
      所示部分土地，並明示按附表二所示應有部分比例同意
      保持共有關係（見本院卷第34頁），而渠等應有部分合計
      為9144分之6443，分割後應取得之土地面積合計1729.69
      平方公尺。其上有被告丁○○、卯○○所有之2 間未辦保
      存登記之舊式磚造平房，其中門牌臺北縣板橋市○○街84
      巷35弄11號，為丁○○所有並使用中，另門牌臺北縣板橋
      市○○街84巷35弄8 號，為卯○○所有並使用中，其餘土
      地則大部分為供停車場使用，亦符合該等被告目前之占有
      使用狀態。且有毗鄰之377 地號即臺北縣板橋市○○街84
      巷45弄之道路可供通行，分割後將不影響對外之聯絡。另
      其餘共有人分割後之土地則在附圖編號土地之兩側，亦
      不至影響該附圖編號所示土地之完整利用。
    2.被告戊○○應有部分為2000分之56，分割後應分得土地面
      積為68.73 平方公尺（四捨五入至小數點第2 位，下同）
      ，被告子○○應有部分為2000分之33，分割後所應分得土
      地面積為40.50 平方公尺，被告戊○○、子○○分別同意
      分得附圖編號、所示土地。雖附圖編號、所示土
      地經分割後，將被附圖編號所示土地及毗鄰之同段第32
      8 、328-1 、327 地號土地所包夾，而與無適宜道路對外
      通行之虞。惟因毗鄰附圖編號所示土地之同段第328-1
      地號土地，為丙○○、乙○○及甲○○所共有，該3 人均
      係被告戊○○之子，有彼等之戶籍謄本及同段第328-1 地
      號土地登記謄本在卷可稽，是附圖編號所示土地倘分歸
      被告戊○○所有，非僅符合其意願，且其得將該分得之土
      地與相鄰之第328-1 地號土地共同使用，復得利用第328-
      1 地號土地所面臨之道路為通行，對其餘共有人亦無何不
      利之處。另附圖編號所示土地，分割後面積為40.50 平
      方公尺，毗鄰之同段第328 地號土地，係被告子○○與訴
      外人王品薌所共有，而王品薌係被告子○○之女，有被告
      子○○、王品薌之戶籍謄本、同段第328 地號土地之土地
      登記謄本在卷可憑。雖附圖編號所示土地無單獨之對外
      通行道路，惟因毗鄰亦為被告子○○所有之第328 地號土
      地有面臨道路可為通行，倘分歸被告子○○所有，其得以
      之與毗鄰亦為其所有之同段328 地號土地共同利用，亦得
      藉第328 地號土地所臨之道路通行，符合其利益，對其他
      共有人亦無何不利之處，復得以促進系爭土地整體利用之
      經濟效益及價值。
    3.被告申○○、未○○、戌○○、酉○○4 人為兄弟姊妹，
      應有部分均各為40分之1 ，分割後應分得面積為61.37 平
      方公尺，另其等4 人所繼承之張劉月娥應有部分亦為40分
      之1 （公同共有），分割後應分得之土地面積亦為61.37
      平方公尺。如附圖編號、、所示土地部分，本即由
      被告申○○、未○○、戌○○、酉○○4 人所占有，並委
      託彼等之姑姑出租予訴外人張林錦松，搭建棚架放置板模
      ，此有本院勘驗筆錄及現場照片2 張足憑（見本院卷第97
      及109 頁）。若係將告申○○、未○○、戌○○、酉○○
　　　4 人及被告甲○○、乙○○、丙○○及寅○○○所分得部
  　　分全部劃在緊鄰臺北縣板橋市○○街84巷45弄之一側，將
    　使附圖編號所示土地略顯狹長，較不利於系爭土地之整
      體利用。而以原告所提之附圖編號、、土地均各面
      臨板橋市○○街110 巷道路，附圖編號、所示土地均
      各面臨同街84巷45弄道路，分割後各均有道路可供通行，
      且分割後之各該筆土地亦尚屬方整，利於使用。被告未○○雖辯以：附圖編號所示土地旁尚有他人所有之同段第
      376 地號土地等語，惟查，該附圖編號所示土地，東南
      方面臨滿平街110 巷之一側固有他人之同段第376 地號土
      地，惟該附圖編號所示土地之另一側（西南方）則面臨
      滿平街84巷道路，可供該附圖編號所示土地通行之用，
      是縱該地東南方之一側毗鄰他人所有之土地，亦無成為袋
      地之虞，且附圖編號所示土地，緊鄰滿平街110 巷及84
      巷之交叉口，價值亦屬高，故其上開所辯，尚非可採。另
      被告戌○○雖到庭表示不同意如附圖所示分割方案，惟其
      僅謂買賣之初即為共有狀態，故不同意分割等語，然系爭
      土地既無依法不能分割之情形存在，共有人復無不為分割
      之協議，復未指明如附圖所示分割方案，對其有何不利益
      之情形，是其所辯，自非足取。附圖編號、、、
      、土地面積均為61.37 平方公尺，則將附圖編號所示
      土地分歸被告申○○所有、附圖編號所示土地分歸被告
      未○○所有、附圖編號所示土地分歸戌○○所有、附圖
      編號所示土地分歸酉○○所有、附圖編號所示土地分
      歸由被告申○○、未○○、戌○○、酉○○4 人公同共有
      ，應屬妥適。
    4.被告丙○○、甲○○2 人為兄弟，應有部分均為685800分
      之24091 ，其等表示同意分割之後保持共有關係，是2 人
      應有部分合計為342900分之24091 ，分割後應分得之土地
      面積為172.46平方公尺。另原告乙○○應有部分為685800
      分之24091 ，原告寅○○○應有部分為2000分之41，其等
      2 人明示於分割後保持共有關係，則原告2 人應有部分合
      計為381499分之0000000 ，分割後應得之土地面積為136.
      55平方公尺。被告丙○○、甲○○2 人同意分得附圖編號
      所示部分土地，原告乙○○、寅○○○同意分得附圖編
      號所示土地，除可使其餘各共有人分割得之土地各得為
      較為方正之整塊土地而易於利用外，該附圖編號、所
      示土地，亦均面臨臺北縣板橋市○○街110 巷道路可為通
      行，則附圖編號所示土地分歸被告丙○○、甲○○2人
      各按應有部分二分之一保持共有、附圖編號所示土地分
      歸原告乙○○、寅○○○2 人各按應有部分二分之一保持
      共有，亦屬允當。
十、綜上，原告依民法第823 、824 條規定，訴請被告申○○、
    未○○、戌○○、酉○○應就其被繼承人張劉月娥所有系爭
    土地應有部分四十分之一辦理繼承登記，及請求分割兩造共
    有之系爭土地，均有理由，應予准許如主文第1 、2 項所示
    。
十一、本件事證已臻明確，其餘兩造主張、陳述及所提之證據，
      經審酌後均與本院前揭判斷不生影響，爰不一一論述，附
      此敘明。
十二、訴訟費用負擔之依據：民事訴訟法第80條之1 、第85條第
      1 項後段。
中　　華　　民　　國　　96　　年　　4 　　月　　12　　日
                  民事第一庭  法　官　陳翠琪
以上正本係照原本作成
如對本判決上訴，須於判決送達後20日內向本院提出上訴狀
中　　華　　民　　國　　96　　年　　4 　　月　　13　　日
                    　　　　　書記官  李瑞芝
附表一：
   ┌───────┬───────┬───────┐
   │  共  有  人  │  應 有 部 分 │ 面        積 │
   │              │              │ （平方公尺） │
   ├───────┴───────┼───────┤
   │     被               告      │              │
   ├───────┬───────┤              │
   │   宇○○○   │    1 /8      │              │
   ├───────┼───────┤              │
   │   宙○○○   │    1 /12     │              │
   ├───────┼───────┤              │
   │   丁 ○ ○   │    1 /20     │              │
   ├───────┼───────┤              │
   │   癸 ○ ○   │    1 /20     │              │
   ├───────┼───────┤   1729.69    │
   │   卯 ○ ○   │    1 /48     │              │
   ├───────┼───────┤              │
   │   丑 ○ ○   │    3 /96     │              │
   ├───────┼───────┤              │
   │   黃 ○ ○   │    1 /48     │              │
   ├───────┼───────┤              │
   │   巳 ○ ○   │    1 /80     │              │
   ├───────┼───────┤              │
   │   亥 ○ ○   │    1 /80     │              │
   ├───────┼───────┤              │
   │   天 ○ ○   │    1 /80     │              │
   ├───────┼───────┤              │
   │   地 ○ ○   │    1 /80     │              │
   ├───────┼───────┤              │
   │   辛 ○ ○   │  9353/182880 │              │
   ├───────┼───────┤              │
   │   庚 ○ ○   │   635/9144   │              │
   ├───────┼───────┤              │
   │   己 ○ ○   │   635/9144   │              │
   ├───────┼───────┤              │
   │   辰 ○ ○   │     1/12     │              │
   ├───────┼───────┼───────┤
   │   戊 ○ ○   │    56/2000   │    68.73     │
   ├───────┼───────┼───────┤
   │   子 ○ ○   │    33/2000   │    40.50     │
   ├───────┼───────┼───────┤
   │   申 ○ ○   │     1/40     │    61.37     │
   ├───────┼───────┼───────┤
   │   未 ○ ○   │     1/40     │    61.37     │
   ├───────┼───────┼───────┤
   │   張劉月娥   │     1/40     │    61.37     │
   ├───────┼───────┼───────┤
   │   戌 ○ ○   │     1/40     │    61.37     │
   ├───────┼───────┼───────┤
   │   酉 ○ ○   │     1/40     │    61.37     │
   ├───────┼───────┼───────┤
   │   丙 ○ ○   │ 24091/685800 │              │
   ├───────┼───────┤   172.46     │
   │   甲 ○ ○   │ 24091/685800 │              │
   ├───────┴───────┼───────┤
   │      原             告       │              │
   ├───────┬───────┤              │
   │   乙 ○ ○   │24091/685800  │   136.55     │
   ├───────┼───────┤              │
   │   寅○○○   │    41/2000   │              │
   ├───────┴───────┼───────┤
   │       面  積  總  計         │  2454.78     │
   └───────────────┴───────┘
